ACORDAO-COMPLETO-2522098

ACÓRDÃO 549/2022 ATA 9/2022 - PLENÁRIO

VISTOS, relatados e discutidos estes autos de processo administrativo que trata de representação do Serviço de Gestão do Desempenho (SGD/Diesp) da Secretaria de Gestão de Pessoas (Segep) , para definição de nova forma de cálculo da Parcela Variável da Gratificação de Desempenho devida a servidores aposentados e pensionistas, com base na média das avaliações individuais de desempenho, nos termos da Resolução TCU 281/2016, que alterou a Resolução TCU 146/2001;
ACORDAM os Ministros do Tribunal de Contas da União, reunidos em Sessão de Plenário e diante das razões expostas pelo Relator, em: 
9.1. reconhecer que a decisão administrativa que conferiu nova interpretação ao art. 3º, parágrafo único, da Resolução TCU 146/2001, com redação dada pela Resolução TCU 281/2016, ao modificar a forma de cálculo da Parcela Variável da Gratificação de Desempenho devida a servidores aposentados e pensionistas, corrigiu erro interpretativo anterior, apta, portanto, a produzir efeitos ex tunc;
9.2. autorizar o pagamento retroativo da Parcela Variável da Gratificação de Desempenho devida a servidores aposentados e pensionistas, cujos proventos sejam regulados pela regra de paridade, na hipótese em que se verificar, mês a mês, que os valores efetivamente pagos foram inferiores àqueles que seriam devidos em razão da nova sistemática de cálculo fixada, respeitada a aplicação, mês a mês, do teto remuneratório constitucional previsto no art. 37, inciso XI, da CF/1988, bem como as disposições do Decreto 20.910/1932 e a existência de previsão orçamentária e financeira para fazer frente à respectiva despesa;
9.3. dispensar, nos termos da Súmula TCU 249 e da tese formada no Tema Repetitivo 531/STJ, a reposição das importâncias indevidamente percebidas por aposentados e pensionistas na hipótese em que se verificar, mês a mês, que os valores efetivamente pagos foram superiores àqueles que seriam devidos em razão da nova sistemática de cálculo fixada;
9.4. arquivar o presente processo.

Processo administrativo que trata de representação do Serviço de Gestão do Desempenho da Secretaria de Gestão de Pessoas, para definição de nova forma de cálculo da Parcela Variável da Gratificação de Desempenho devida a servidores aposentados e pensionistas, com base na média das avaliações individuais de desempenho.

Tribunal de Contas da União.

3. Interessados/Responsáveis: não há.

13.1. Ministros presentes: Ana Arraes (Presidente), Walton Alencar Rodrigues, Benjamin Zymler, Aroldo Cedraz, Bruno Dantas, Vital do Rêgo (Relator), Jorge Oliveira e Antonio Anastasia.
13.2. Ministro-Substituto convocado: Augusto Sherman Cavalcanti.
13.3. Ministros-Substitutos presentes: André Luís de Carvalho e Weder de Oliveira.

VITAL DO RÊGO

Adoto como parte integrante deste relatório o parecer elaborado no âmbito da Consultoria Jurídica (Conjur) deste Tribunal, peça 18, a seguir transcrito com os ajustes de forma pertinentes:
	Trata-se de representação do Serviço de Gestão do Desempenho (SGD/Diesp) da Secretaria de Gestão de Pessoas (Segep) com vistas à definição da forma correta do cálculo da parcela variável da Gratificação de Desempenho (GD) dos servidores aposentados e pensionistas civis, nos termos estabelecidos pela Resolução-TCU n. 281, de 17 de agosto de 2016.
Introdução
O normativo mencionado alterou a Resolução-TCU n. 146, de 28 de dezembro de 2001, que dispõe sobre a implementação da Gratificação de Desempenho dos integrantes da Carreira de Especialista do Tribunal de Contas da União. Seu art.3º, na redação dada pela Resolução-TCU n. 281/2016, determina:
Art. 3º O percentual da Gratificação de Desempenho variará entre o piso de 48% (quarenta e oito por cento) e o teto de 80% (oitenta por cento) incidente sobre o maior vencimento básico do respectivo cargo.
Parágrafo único. Observado o disposto no parágrafo único do art. 2º desta Resolução, a diferença entre o piso e o teto do percentual da Gratificação de Desempenho será percebida por:
I - servidor ativo, a partir de avaliação individual de desempenho, a ser feita com base em critérios definidos em ato normativo do Presidente do TCU; e
II - servidor inativo e pensionista, com base na respectiva média de avaliação individual de desempenho apurada, no intervalo de zero a cem, no âmbito do Tribunal, nos últimos 36 (trinta e seis) meses de efetivo exercício que antecederem a concessão da aposentadoria ou da pensão.
A unidade técnica representante (SGD/Diesp) informa que o cálculo da GD de aposentados e pensionistas deve ser alterado, em cumprimento às resoluções citadas acima. Sendo assim, primeiramente deve ser calculada a média das avaliações individuais de desempenho (AID) , para depois chegar-se ao valor da parcela variável da GD. Acrescenta que calcular a média tomando por base as GDs pagas aos servidores na ativa poderá ocasionar erros. Vejam-se alguns trechos da representação (doc. 1 - grifos nossos) :
"2. Em recente alteração da Portaria-Segedam nº 18, de 18 de fevereiro de 2019 - alterada pela Portaria-Segedam nº 19, de 4 de setembro de 2020, este Serviço de Gestão do Desempenho passou a ser responsável pelo cálculo da média de AID:
 (...) 
3. Em assim sendo, por se tratar de competência de responsabilidade deste Serviço, instauramos a presente Representação para levantar alguns pontos que, em nosso entendimento, vêm sendo executados de forma equivocada no âmbito desta Secretaria.
4. Antes de adentrarmos nessas questões que merecem melhor análise, vale lembrar que, até dez/2016, servidores inativos e pensionistas civis recebiam tão-somente a parcela fixa da rubrica de Gratificação de Desempenho, que corresponde a 48% do maior vencimento básico (VB) do respectivo cargo.
5. No entanto, esse quadro sofreu alterações após publicação da Resolução-TCU n. 281, de 17 de agosto de 2016:
 (...) 
6. Ou seja, desde jan/2017, a GD de servidores inativos e pensionistas civis deixou de ser composta apenas pela parcela fixa. Os servidores inativos e pensionistas civis passaram a ter direito à Parcela Variável da Gratificação de Desempenho (PVGD) , calculada sobre a média das avaliações individuais do servidor apurada nos últimos 36 meses que antecederam a concessão de aposentadoria ou pensão.
7. Conforme mencionado acima, a média deve ser calculada sobre a nota final das AIDs, em uma escala de 0 a 100, e não sobre o percentual da GD paga.
8. A AID impacta a PVGD, mas não são sinônimos. Seguem alguns exemplos para melhor demonstrar a diferença entre ambas:
a) servidores não avaliados em determinado período não possuem Avaliação de Desempenho, mas receberão a parcela variável da GD;
b) servidores novatos, que ainda não foram avaliados, também recebem a parcela variável da GD, mesmo não tendo qualquer AID;
c) até o Período Avaliativo nº 48 (que produziu efeitos financeiros até abril/2020) , servidores com licença para tratar da própria saúde superior a 24 meses recebiam gratificação de desempenho variável proporcionalizada (PVGDP) , caso usufruíssem, naquele período, algum dia de licença médica. Logo, mesmo o servidor tendo uma AID com Nota Final = 100, sua parcela variável da GD poderia ser inferior a 32% do VB, a depender da quantidade de dias de licença.
9. Assim, frisamos, a média deve ser calculada com base nas avaliações individuais de desempenho e, somente depois, gerará o cálculo da parcela variável da GD. O cálculo da média tomando por base as GDs pagas aos servidores na ativa poderá ocasionar erros ao final.
10. Para melhor esclarecer o que está sendo tratado, fornecemos um exemplo real de servidora que vêm recebendo a menor desde sua aposentação:
 (...) 
11. Um ponto que merece ser esclarecido é que, por anos, a AID pôde ser superior a 100 (de 2009 a 2012, até 150. E de 2012 a 2019, até 125) . Porém, vale informar que as notas acima de 100 tinham a finalidade exclusiva de reconhecimento dos servidores (Programa Reconhe-Ser) . (...) 
12. Por isso, entendemos que a escala, para fins de cálculo da média de AID, deve ser sempre de 0 a 100 para não acarretar distorções matemáticas. Tal entendimento encontra abrigo na Resolução nº 281, de 2016, da qual fornecemos transcrições na presente análise. Em assim sendo, frisamos, há de se calcular a média sobre a nota (0 a 100) para somente depois convertê-la na parcela variável da GD.
 (...) 
14. Outro ponto que vale informar é que há casos que aos servidores inativos e aos pensionistas civis será concedida a média das avaliações individuais de desempenho do cargo efetivo, conforme art. 2º da Resolução ora tratada: [grifos do original]
 (...) 
15. Essas situações podem ocorrer para os servidores mais antigos, quando sequer havia a avaliação de desempenho, e para servidores mais novos que estão afastados ou licenciados do TCU e, por isso, são considerados "não-avaliáveis".
16. Assim, para benefícios concedidos antes de 29/8/2016 (publicação da Resolução) : calcula-se a média do correspondente cargo efetivo (de 0 a 100) nos 36 meses anteriores a 29/8/2016; e
17. Para benefícios concedidos após 29/8/2016: calcula-se a média do correspondente cargo efetivo (de 0 a 100) nos 36 meses anteriores à data da concessão do benefício. No entanto, se faltar, neste período de 36 meses, apenas uma avaliação individual de desempenho, serão utilizadas as AIDs do próprio servidor, conforme determinado pelo art. 2º da Resolução. Em faltando mais de uma AID, aplica-se a média do cargo (de 0 a 100) .
18. Novamente, percebe-se aqui a importância de se considerar, para o cálculo da média, as AIDs e não a GD recebida pelo servidor nos últimos 36 meses como ativo (ex: o servidor com licença médica por 2 anos antes de se aposentar: recebe GD, mas não tem AID. Logo, o cálculo da sua média não pode ser sobre a GD concedida a ele, mas sim sobre a média das AIDs do correspondente cargo) .
19. Assim, para ajuste das questões ora tratadas, solicito encaminhamento dos autos à consideração superior com proposta de que sejam autorizados os ajustes nos sistemas necessários para o correto cálculo da média de AID de aposentados e pensionistas civis e, por consequência, o adequado pagamento da rubrica GD Inat/P Civis, tendo por base as seguintes diretrizes:
a) cálculo da média deve ser sempre sobre as AIDs (do servidor ou do cargo, a depender da situação) ;
b) a GD paga ao servidor em atividade não é informação relevante para o cálculo dessa média; e
c) a escala para cálculo da média deve ser de zero a cem (0 a 100) . Notas superiores a cem existiam apenas para fins de reconhecimento, conforme explicitado acima."
Por sua vez, a Diretoria de Pagamento de Pessoal (Dipag) manifestou-se nos seguintes termos (doc. 3 - grifos nossos) :
"4. Porém, essa lógica [a forma de cálculo proposta na representação] é diversa daquela hoje configurada para a rubrica "GD - Inat. P. Civis" no sistema informatizado que gera os valores constantes da folha de pagamento desta Corte de Contas, uma vez que são utilizados para o cálculo das médias nos diferentes moldes descritos na Resolução - TCU n.º 281/2016 os percentuais da GD em relação ao maior vencimento básico do cargo, percebidos no período utilizado para o cálculo da média.
7. Ao se comparar o resultado da GD hoje paga aos aposentados/pensionistas civis e a aplicação da metodologia descrita na peça n.º 1, há a possibilidade da ocorrência de um dentre três resultados em cada um dos casos concretos: inalteração do valor da GD, acréscimo do valor da GD ou decréscimo do valor da GD. O caso de inalteração é o melhor deles: 
 (...) 
10. No que tange à implantação da diferença entre o piso e o teto do percentual da GD realizada em 1º de janeiro de 2017 e em 1º de janeiro de 2018, conforme determinado no inciso III do art. 2º da Resolução - TCU n.º 281/2016, temos a informar que os parâmetros para a implementação progressiva dos novos valores de GD para os aposentados e pensionistas civis foram definidos em reuniões presenciais realizadas nos meses finais do ano de 2016, que contou com a presença de integrantes das equipes da Dipag, Diesp, Segep e do 5º Serviço de Soluções de Tecnologia da Informação (Sesol-5/Diest/STI) .
11. Há de se ressaltar que, após as reuniões, a Segep optou por não aplicar os percentuais progressivos das alíneas "a" (67% em 2017) e "b" (84% em 2018) do inciso III do art. 2º da Resolução - TCU n.º 281/2016 à média pessoal de cada servidor, considerando o intervalo de zero a cem. A Segep optou por fazer a transição do percentual mínimo da GD até então recebido pelos aposentados e pensionistas com direito à paridade (48%) para o pagamento de 100% do valor da média apurada para cálculo da GD de forma mais ampla. Portanto, todos os aposentados e pensionistas civis tiveram um incremento uniforme da GD nos anos de 2017 (53,6%) e 2018 (67,2%) . Todavia, foi tomado o cuidado de garantir que o valor da GD paga aos aposentados e pensionistas com direito à paridade nos anos de 2017 e 2018 fosse menor ou igual à média individual de cada um deles. [grifos do original]
 (...) 
16. A partir de 2019, os aposentados e pensionistas civis com direito à paridade passaram a receber o correspondente a 100% da média da GD, que até a presente data está sendo calculada conforme o descrito no item 4.
 (...) "
A Secretaria de Gestão de Pessoas propôs que fossem autorizados os ajustes nos sistemas necessários para a correção dos cálculos (doc. 4 - grifos nossos) :
"4. Destaco, a seguir, parte da representação que demonstra a forma equivocada que esta Secretaria vem realizando o cálculo da parcela variável da GD aos aposentados e pensionistas civis desde o ano de 2017:
 (...) 
13. Isto posto, submeto o presente processo à consideração superior com proposta de que sejam autorizados os ajustes nos sistemas necessários para o correto cálculo da média da avaliação de desempenho de aposentados e pensionistas civis e, por consequência, o adequado pagamento da rubrica "GD Inat/P Civis" nos termos sugeridos pelo SGD (itens "a", "b" e "c" do parágrafo 5º deste despacho) , bem como de que seja autorizada a constituição de processo apartado para tratar das situações em que ficar constatado o pagamento de valores a maior ou a menor desde a data da implantação da diferença entre o piso e o teto do percentual da GD, realizada em 1º de janeiro de 2017 e em 1º de janeiro de 2018, até a data da implementação em folha de pagamento dos ajustes aqui propostos."
Após anuência da Segedam, a Segep determinou o seguinte (doc. 6) :
"A Secretaria-Geral de Administração, anuindo às ponderações encaminhadas por esta unidade técnica, autorizou os encaminhamentos sugeridos (peça 4) , quais sejam:
a) Ajustes nos sistemas pertinentes para o correto cálculo da média das avaliações individuais de desempenho dos servidores aposentados e pensionistas civis, em lugar de serem consideradas as gratificações de desempenho pagas aos servidores quando em atividade, utilizando-se a escala de zero a cem, conforme proposto pelo SGD/Diesp na peça exordial;
b) A constituição de processos apartados para tratar das situações em que ficar constatado o pagamento de valores a maior ou a menor, consoante alvitrado pelo Serviço de Pagamento de Aposentados e Pensionistas (SPAP/Dipag) .
Ante o exposto, encaminhe-se preliminarmente ao SGD/Diesp, para adoção das medidas propostas pela Representação objeto destes autos (item "a" acima) , com o posterior envio ao SPAP/Dipag, para continuidade do feito (item "b") ."
Em nova manifestação, a Dipag apresentou dados concretos relativos às alterações nos valores das gratificações de desempenho pagas a aposentados e pensionistas. Além disso, defendeu a possibilidade de que tais alterações de cálculos poderiam ser consideradas uma nova interpretação da norma administrativa, de forma que seus efeitos fossem apenas prospectivos; e não correção de erro de interpretação, com efeitos retroativos (doc. 15 - grifos do original) :
"12. Em síntese, temos a delimitação do seguinte cenário: em um universo de 1.911 aposentados e pensionistas civis com direito à paridade, a alteração na forma de cálculo da média da avaliação individual de desempenho na forma proposta pelo SGD/Diesp modificou o valor dos proventos de um total de 1.229 pessoas, gerando acréscimo para 1.193 delas (sendo que 433 dessas não tiveram aumento real, em virtude da devolução de teto remuneratório constitucional) , e decréscimo para outras 36 pessoas (sendo que 3 aposentados não observaram variação no valor líquido, vez que já devolviam valores superiores à diferença apurada, a título de teto remuneratório constitucional) . Segue quadro demonstrativo dos quantitativos:
 (...) 
13. Implementada a nova sistemática de cálculo das médias das notas das avaliações individuais de desempenho em folha, com ajuste das respectivas GDs, resta definir qual será o tratamento administrativo conferido aos integrantes dos grupos cujas GDs variaram, no que se refere aos valores pagos desde o início da produção dos efeitos da Resolução-TCU n.º 281/2016 (janeiro/2017) até a data da efetiva alteração do pagamento dos 1.015 aposentados e 214 pensionistas civis.
 (...) 
15. Há de se atentar que a manifestação anterior suscitou hipóteses de interpretação, quando ainda se analisava a situação em abstrato. Neste momento, diante do quadro concreto ora em apreciação, acredita-se que o mais adequado, à luz do Direito Administrativo, é considerar a alteração da forma de cálculo da média das avaliações individuais de desempenho para fins de cálculo da Gratificação de Desempenho uma nova interpretação da norma administrativa, garantindo que os efeitos decorrentes da sua adoção sejam apenas prospectivos, conforme previsão contida no inciso XIII do parágrafo único do art. 2º da Lei n.º 9.784/19993. Desse modo, serão respeitados os princípios da segurança jurídica e da boa-fé dos destinatários dos atos administrativos anteriores, e não serão gerados nem valores a serem pagos por este Tribunal àqueles 1.193 aposentados/pensionistas que tiveram acréscimos em seus proventos (um passivo em desfavor da União) , tampouco a obrigação de repor ao erário a diferença de valores experimentada por aquelas 36 pessoas cujos proventos decresceram em virtude da alteração da forma de cálculo das médias das avaliações individuais de desempenho."
A Segep, então, manifestou-se de acordo ao novo posicionamento da Dipag, no sentido de que a nova metodologia de cálculo da GD ocorreu em virtude de mudança de interpretação da norma e, portanto, os efeitos dela decorrentes não alcançariam os valores anteriores pagos aos aposentados e pensionistas civis (doc. 16) :
"9. O posicionamento do SPAP/Dipag de que houve mudança na interpretação da norma já havia sido objeto de destaque por esta Secretaria em despacho anteriormente proferido pela Segep (peça 4, p. 5-7) , quando da transcrição dos pontos relevantes abordados por aquela diretoria, em especial no tocante às tratativas dos gestores à época da implantação da diferença entre o piso e o teto do percentual da GD prevista na Resolução-TCU 281/2016.
10. Cabe-me salientar, ainda, que também naquele despacho (peça 4, p. 8) , esta Secretaria registrou que a inobservância dos parâmetros definidos na Resolução-TCU 281/2016 se deu em "face de decisão dos gestores à época da implantação"; logo, assentindo com o entendimento daquela diretoria, não vislumbro a ocorrência de erro operacional da administração, mas a mudança na interpretação da norma."
A Secretaria-Geral de Administração anuiu ao posicionamento da Segep, e encaminhou os autos a esta Conjur para manifestação sobre a questão suscitada de que a nova metodologia de cálculo da GD teria ocorrido em virtude de mudança de interpretação da norma, com efeitos apenas prospectivos (doc. 17) :
"9. Com os ajustes realizados, foram identificados pelo SPAP/Segep pagamentos de valores a maior ou a menor desde a data da implantação da diferença entre o piso e o teto do percentual da GD, realizada em 1º de janeiro de 2017 e em 1º de janeiro de 2018, com isso, a unidade técnica com fundamento no art. 2º, parágrafo único, inciso XIII, da Lei 9.784, de 1999, que regula o processo administrativo no âmbito da Administração Pública Federal, posiciona-se no sentido de que houve mudança na interpretação da norma e que os efeitos decorrentes dessa nova interpretação não alcançariam os valores anteriormente pagos.
10. O art. 2º da Lei 9.784, de 1999, aborda os princípios que regem a atuação da Administração Pública e critérios a serem observados, dentre eles o critério defendido pela área técnica de pessoal:
Art. 2º A Administração Pública obedecerá, dentre outros, aos princípios da legalidade, finalidade, motivação, razoabilidade, proporcionalidade, moralidade, ampla defesa, contraditório, segurança jurídica, interesse público e eficiência.
Parágrafo único. Nos processos administrativos serão observados, entre outros, os critérios de:
 (...) 
XIII - interpretação da norma administrativa da forma que melhor garanta o atendimento do fim público a que se dirige, vedada aplicação retroativa de nova interpretação.
 (destaques inseridos) 
11. Portanto, os ajustes trazidos pela Segep para adequação ao novo método de cálculo da GD dos servidores inativos e dos pensionistas civis amolda-se ao princípio da legalidade, por assegurar a ação da Administração nos limites da norma existente, bem como ao princípio da segurança jurídica por entender, aquela unidade técnica, a irretroatividade da nova interpretação dada à forma de cálculo da GD.
12. Ponho-me de acordo com a unidade técnica sobre considerar a situação tratada nos autos como mudança de interpretação da norma, nos termos art. 2º, parágrafo único, inciso XIII, da Lei 9.784, de 1999, que veda a aplicação retroativa de nova interpretação, e que se coaduna com o art. 24 da Lei de Introdução ao Código Civil (Lei 4.657, de 1942) :
Art. 24. A revisão, nas esferas administrativa, controladora ou judicial, quanto à validade de ato, contrato, ajuste, processo ou norma administrativa cuja produção já se houver completado levará em conta as orientações gerais da época, sendo vedado que, com base em mudança posterior de orientação geral, se declarem inválidas situações plenamente constituídas. (Incluído pela Lei nº 13.655, de 2018) 
Parágrafo único. Consideram-se orientações gerais as interpretações e especificações contidas em atos públicos de caráter geral ou em jurisprudência judicial ou administrativa majoritária, e ainda as adotadas por prática administrativa reiterada e de amplo conhecimento público. (Incluído pela Lei nº 13.655, de 2018) 
13. E ainda se alinha à jurisprudência desta Corte de Contas:
 (...) 
14. Sendo assim, considerando a importância, a sensibilidade da matéria e a necessária consolidação do entendimento exposto, com fundamento no art. 1º, inciso V, alínea "j", da Portaria-TCU 6, de 2021, encaminho os presentes autos para manifestação da Consultoria Jurídica do TCU sobre a questão suscitada de que a nova metodologia de cálculo da GD implementada na folha de pagamento ocorreu em virtude de mudança de interpretação da norma; e portanto, os efeitos dela decorrentes não alcançariam os valores anteriormente pagos aos aposentados e pensionistas civis."
Análise jurídica
Conforme mostrado acima, a Segedam entende que a alteração da metodologia de cálculo das gratificações de desempenho de aposentados e pensionistas, em cumprimento à Resolução-TCU n. n. 281/2016, configuraria nova interpretação de norma administrativa, com efeitos apenas para o futuro (doc. 17) . Nos termos do art. 2º, parágrafo único, inciso XIII, da Lei n. 9.784/1999, e do art. 24 da Lei de Introdução às Normas do Direito Brasileiro (LINDB) [footnoteRef:2], em observância ao princípio da segurança jurídica, bem como à jurisprudência desta Corte citada em seu despacho (doc. 17) , a Segedam sustenta que uma nova interpretação de norma administrativa não deve retroagir. [2:  Decreto-Lei n. 4.657, de 4 de setembro de 1942, alterado pela Lei n. 13.655, de 25 de abril de 2018.] 
A preocupação em observar a segurança jurídica, um dos pilares do ordenamento jurídico, com previsão legal e constitucional[footnoteRef:3] mostra-se legítima. Assim, em regra, uma nova norma ou uma nova interpretação de norma deve produzir efeitos ex nunc.  [3:  Art. 5º, inciso XXXVI, CF: A lei não prejudicará o direito adquirido, o ato jurídico perfeito e a coisa julgada.] 
No artigo "Jurisprudência nova, mudança na interpretação administrativa: irretroatividade da nova orientação"[footnoteRef:4], Raquel Carvalho discorre sobre o tema e comenta um caso concreto, no qual houve mudança de entendimento jurisprudencial: [4:  Disponível em: Jurisprudência nova, mudança na interpretação administrativa: irretroatividade da nova orientação (raquelcarvalho.com.br) - acesso em 10/9/2021.] 
"No Estado de Minas Gerais, durante algum tempo prevaleceu entendimento no sentido de ser possível falar-se em imprescritibilidade quanto ao pedido de pensão pelos dependentes de servidores públicos após a sua morte; por se tratar de verba alimentar, estar-se-ia diante de um direito fundamental e, portanto, não sujeito à limitação de exercício pelo tempo. Contudo, surgiram acórdãos em sentido contrário e sobrevieram, no ano de 2010, manifestações em consultas respondidas por setor jurídico de autarquia previdenciária, aquiescendo com a nova orientação. Explicitou-se, então, no Parecer nº 15.080, de 20.04.2011, da consultoria jurídica da Advocacia Geral do Estado que a jurisprudência dos Tribunais Superiores consolidara-se confirmando posicionamento no sentido da ocorrência da prescrição de fundo do direito de pedir pensão, depois de passados cinco anos da morte do segurado.
 (...) 
O administrativista mineiro Luciano Ferraz, já há uma década, explicitou a necessidade de se observar a irretroatividade de uma nova interpretação administrativa sobre a matéria, com base em parâmetros jurisprudenciais e doutrinários. Segundo ele, a jurisprudência brasileira começa a registrar casos em que o preceito da Lei 9.784, que vedou a retroatividade de novas interpretações da legislação administrativa, tem aplicabilidade; p. ex., mudança pelo INSS de interpretação de regras previdenciárias em detrimento de seus segurados (Processo 2002.03.99.030048-7/SP, TRF da 3ª Reg.) . 
Embora seja certo que em alguns Estados como em Minas Gerais, a legislação estadual (como a Lei Estadual nº 14.184/2002) não tenha estabelecido regra equivalente ao artigo 2º, parágrafo único, XIII da Lei Federal nº 9.784, não há dúvida que a segurança jurídica, sob o prisma da confiança legítima, a moralidade administrativa e a boa-fé consubstanciam elementos normativos fundantes da regra segundo a qual é preciso respeitar a legítima expectativa que terceiros mantém em relação aos atos da Administração Pública.
 (...) 
Tinha-se, portanto, em 2011, uma nova realidade jurídica capaz de vincular os comportamentos futuros e de exigir reflexão quanto aos atos já praticados anteriormente. Esclareça-se que a prevalência dos atos anteriores ainda não atingidos pelo prazo decadencial para rever comportamentos administrativos no âmbito estadual (artigo 65 da Lei Estadual nº 14.184/2002, equivalente ao artigo 54 da Lei Federal nº 9.784) exige avaliação à luz dos princípios da confiança legítima, da moralidade administrativa e da boa-fé objetiva.
Advirta-se que estavam em questão benefícios previdenciários de caráter alimentar, que foram deferidos sem participação de má-fé dos interessados, quando ainda não havia sido fixado juridicamente o enquadramento que o Parecer nº 15.080 de 2011 fixou, inclusive quanto à competência legislativa sobre a matéria. Conforme já se ressaltou, é certa a possibilidade de se promover uma análise técnica de matéria com ampla repercussão administrativa, considerando jurisprudência então vigente, sem pretender a imutabilidade de comportamentos anteriores. A Administração Pública não está presa em uma camisa de força definida pelos entendimentos prévios já sustentados sobre um determinado assunto, principalmente se os Tribunais passam a decidir em sentido diverso. Por conseguinte, nenhum impedimento havia em, diante da jurisprudência predominante nos Tribunais Superiores em 2011, fixar que o pedido de pensão sujeitava-se ao prazo prescricional de 05 (cinco) anos do Decreto Federal nº 20.910/32 ao contrário da imprescritibilidade reconhecida previamente. Contudo, as especificidades excepcionais da realidade em questão exigiram (e exigem em situações semelhantes) cautela ao interpretar a amplitude da mudança do código de conduta do Estado, mesmo quando não há dúvida quanto ao acerto de nova posição sobre dada matéria.
 (...) 
Antes mesmo da LINDB e independente de qualquer dispositivo de legislação processual administrativa de cada nível federativo, já era possível afirmar que, diante das especificidades do caso, não caberia fazer retroagir o novo posicionamento, para tornar inválidos atos praticados nos últimos cinco anos, contrariamente à jurisprudência e orientação jurídica superveniente. Nessas circunstâncias, tutelar a confiança dos beneficiários cujas esferas individuais foram ampliadas, ausente prova de má-fé, decorria da própria necessidade de se manter a segurança jurídica.
Diante desses aspectos, impunha-se o desenvolvimento das relações jurídicas já estabelecidas previamente ao novo entendimento, com fundamento na proteção da confiança legítima."
Destaque-se que a autora, no mesmo artigo, adverte que a anulação de atos viciados deve retroagir (grifos nossos) :
"É preciso deixar claro que a preservação dos atos ou de comportamentos omissivos adotados, com base na irretroatividade da nova interpretação, não significa que a Administração Pública está livre da obrigação de invalidar os atos praticados com vícios insanáveis, assegurando a retroatividade destrutiva e construtiva do ato que decreta a nulidade, observada a ampla defesa e contraditório prévios. A regra geral permanece: excluída a hipótese de decadência (artigo 54 da Lei Federal nº 9.784 e dispositivos da legislação estadual ou municipal como o artigo 65 da Lei Mineira nº 14.184/2002) , diante de um vício grave e inconvalidável, é dever do Poder Público suprimir retroativamente o ato contaminado, destruindo os efeitos dele decorrentes e construindo a realidade que deveria [ter] ocorrido se não presente o ato ilícito. Tal conclusão prevalece quando o gestor público identifica o vício insanável e, principalmente, quando tal vício é indicado em parecer jurídico sobre a matéria, com garantia, sempre, de ampla defesa e de contraditório."
Depreende-se, então, a partir da legislação constitucional e infraconstitucional, da jurisprudência e das lições doutrinárias citadas, que uma mudança de interpretação de norma não deve retroagir. No entanto, examinando o presente caso concreto, entendemos, com a devida vênia, não se tratar de mera nova interpretação de norma jurídica, mas de correção de erro escusável de interpretação de norma, consoante defendido na Representação (doc. 1) , e inicialmente pela Segep (doc. 4) .
A nova interpretação do art. 3º, parágrafo único, inciso II, da Resolução-TCU n. 146/2001, corrigiu um erro de interpretação dessa norma administrativa. 
Vale notar a ausência de inovação legislativa ou mesmo jurisprudencial a introduzir nova interpretação, mas tão-somente a reanálise, por parte da Administração, de metodologia rotineira de cálculo, mediante a qual se verificou que os termos da aludida resolução não estariam sendo cumpridos da forma correta. Assim, superado o equívoco de interpretação, naturalmente surge, por consequência, uma nova interpretação a substituir a anterior, ora tida por incorreta.
Desse modo, apesar de não haver, em tese, uma distinção clara e objetiva entre "erro de interpretação" e "nova interpretação", esta Conjur entende que os elementos constantes nos autos levam a concluir pela existência da primeira hipótese, ou seja, erro na interpretação. 
Com isso, assiste razão ao representante quando afirma que o cálculo da gratificação de desempenho paga aos aposentados e pensionistas vinha sendo executado de forma equivocada (item, 3, doc. 1) , uma vez que obtido a partir das GDs pagas ao servidor na ativa, e não com base nas avaliações individuais de desempenho, para somente depois gerar o valor da parcela variável da gratificação de desempenho.
Além do representante, o entendimento de que se trata de erro de interpretação de norma foi defendido inicialmente pela Segep (doc. 4) , e sua possibilidade também foi considerada pela Dipag (doc. 3) , conforme mostrado a seguir (grifos nossos) :
"8. No caso de acréscimo, como no exemplo constante do item 10 da peça 1, a alteração favorece o aposentado/pensionista. Nesse caso, há de se definir se houve erro na interpretação da norma, caso em que, s.m.j., a alteração deve retroagir no tempo, alcançando os pagamentos que não foram atingidos pela prescrição quinquenal, sendo devido um passivo a favor desses aposentados e pensionistas civis.
9. De outra sorte, caso haja decréscimo no valor da GD para algum dos aposentados/pensionistas civis, e prevalecendo a tese de erro escusável de interpretação da norma, o valor da GD deve ser corrigido doravante. Além disso, haverá de se definir como será tratado o montante percebido indevidamente por cada um deles, inclusive com a análise da possibilidade de aplicação da Súmula - TCU n.º 249."
 (Dipag - doc. 3) 
"4. Destaco, a seguir, parte da representação que demonstra a forma equivocada que esta Secretaria vem realizando o cálculo da parcela variável da GD aos aposentados e pensionistas civis desde o ano de 2017:
 (...) 
8. Observa-se que a Dipag, no subitem 4 de sua instrução, reconhece que a forma de cálculo efetuada via sistema informatizado, quando da implantação da diferença entre o piso e o teto do percentual da GD até os dias atuais, é diferente dos moldes descritos na Resolução 281/2016. Como informado por aquela diretoria, a média é feita sobre os percentuais da GD percebidos no período utilizado para o cálculo em relação ao maior vencimento básico do cargo e não sobre as avaliações individuais de desempenho. Logo, é evidente a importância da presente representação em face da plausibilidade da realização de pagamentos em desacordo com o que preceitua a legislação interna que trata da matéria, mostrando-se, então, primordial levar a matéria ao crivo das instâncias superiores, pois esses pagamentos em desconformidade com os normativos podem vir a ser objeto de fiscalização na folha tanto pelo controle interno (Seaud) quanto pelo externo (Sefip) .
9. É indiscutível a assertiva da Dipag de que eventual determinação para ajustes na atual metodologia de cálculo poderá alterar os valores atualmente percebidos por alguns aposentados e pensionistas civis, com variações nos pagamentos tanto para maior quanto para menor; entretanto, esta Secretaria não vislumbra outra alternativa senão a realização dos devidos acertos nos cálculos visto que estão comprovadamente em desacordo com a norma vigente.
 (...) 
12. Por fim, quanto aos esclarecimentos feitos pela Dipag acerca da implantação da diferença entre o piso e o teto do percentual da GD realizada em 1º de janeiro de 2017 e em 1º de janeiro de 2018, fica evidente que, em face de decisão dos gestores à época da implantação, não foram fielmente observados os parâmetros definidos na Resolução 281/2016. Assim, também, quanto a essa questão, esta Secretaria entende ser necessário realizar novos cálculos, agora utilizando os parâmetros estabelecidos pela resolução e a metodologia sugerida pelo SGD, e as eventuais diferenças pagas a maior ou a menor também devem ser tratadas no mesmo processo apartado a ser constituído para esse fim. Tal procedimento é recomendável porque possibilita a compensação de valores naquelas situações em que o aposentado ou pensionista civil terá importâncias a receber em determinada situação e a restituir em outras."
 (Segep - doc. 4) 
Repise-se que a nova interpretação advém em virtude da superação de erro de interpretação anterior. O reconhecimento de que houve uma correção de equívoco na interpretação de norma produz efeitos retroativos em regra. Entretanto, é fundamental salientar que não haverá afronta à segurança jurídica ou à proteção da confiança legítima ou a quaisquer outros princípios, bem como será reconhecida a boa-fé dos servidores aposentados e dos pensionistas civis. Isso porque aqueles que vinham recebendo a gratificação de desempenho a maior não terão que devolver quaisquer quantias, uma vez que o caso se subsome ao enunciado n. 249 da Súmula de Jurisprudência desta Corte, bem como à tese firmada no Tema Repetitivo n. 531 do Superior Tribunal de Justiça.
Com efeito, a Súmula n. 249 do TCU dispõe:
É dispensada a reposição de importâncias indevidamente percebidas, de boa-fé, por servidores ativos e inativos, e pensionistas, em virtude de erro escusável de interpretação de lei por parte do órgão/entidade, ou por parte de autoridade legalmente investida em função de orientação e supervisão, à vista da presunção de legalidade do ato administrativo e do caráter alimentar das parcelas salariais.
A seu turno, o STJ tem jurisprudência pacífica no mesmo sentido, com a seguinte tese firmada no Tema Repetitivo n. 531 - REsp. 1.244.182-PB:
Quando a Administração Pública interpreta erroneamente uma lei, resultando em pagamento indevido ao servidor, cria-se uma falsa expectativa de que os valores recebidos são legais e definitivos, impedindo, assim, que ocorra desconto dos mesmos, ante a boa-fé do servidor público.
É importante destacar que o caso em exame não constitui erro operacional (item 10, doc. 16) , o que gera, em regra, a obrigação de devolver importâncias pagas indevidamente. Conforme entendimento deste Tribunal, a reposição ao erário de valores recebidos indevidamente é obrigatória, independentemente de boa-fé do beneficiário, quando se tratar de erro operacional da Administração, pois a dispensa de ressarcimento somente se admite na hipótese de erro escusável de interpretação da lei (Súmula TCU 249)  (Acórdão n. 6.707/2020 - 2ª Câmara, Acórdão 6617/2019-TCU-Primeira Câmara, entre outros arestos) .
No mesmo sentido, é o posicionamento do STJ, cuja tese firmada no julgamento do Tema Repetitivo n. 1009 - Resp. 1.769.306-AL - aduz:
Os pagamentos indevidos aos servidores públicos decorrentes de erro administrativo (operacional ou de cálculo) , não embasado em interpretação errônea ou equivocada da lei pela Administração, estão sujeitos à devolução, ressalvadas as hipóteses em que o servidor, diante do caso concreto, comprova sua boa-fé objetiva, sobretudo com demonstração de que não lhe era possível constatar o pagamento indevido.
Confira-se a ementa do REsp. 1.769.306-AL:
ADMINISTRATIVO. RECURSO ESPECIAL REPETITIVO. SERVIDOR PÚBLICO. ARTIGO 46, CAPUT, DA LEI N. 8.112/1990. TESE DEFINIDA NO TEMA 531-STJ. AUSÊNCIA DE ALCANCE NOS CASOS DE PAGAMENTO INDEVIDO DECORRENTE DE ERRO DE CÁLCULO OU OPERACIONAL DA ADMINISTRAÇÃO PÚBLICA. POSSIBILIDADE DE DEVOLUÇÃO. SALVO INEQUÍVOCA PRESENÇA DA BOA-FÉ OBJETIVA.
1. Delimitação do Tema: A afetação como representativo de controvérsia e agora trazido ao colegiado consiste em definir se a tese firmada no Tema 531/STJ seria igualmente aplicável aos casos de erro operacional ou de cálculo, para igualmente desobrigar o servidor público, de boa-fé, a restituir ao Erário a quantia recebida a maior.
2. No julgamento do Recurso Especial Repetitivo n. 1.244.182/PB (Tema 531/STJ) , definiu-se que quando a Administração Pública interpreta erroneamente uma lei, resultando em pagamento indevido ao servidor, de boa-fé, cria-se uma falsa expectativa de que os valores recebidos são legais e definitivos, impedindo, assim, que ocorra desconto dos mesmos, o que está em conformidade com a Súmula 34 da Advocacia Geral da União - AGU. 
3. O artigo 46, caput, da Lei n. 8.112/1990 estabelece a possibilidade de reposições e indenizações ao erário. Trata-se de disposição legal expressa, plenamente válida, embora com interpretação dada pela jurisprudência com alguns temperamentos, especialmente em observância aos princípios gerais do direito, como boa-fé, a fim de impedir que valores pagos indevidamente sejam devolvidos ao Erário. 
4. Diferentemente dos casos de errônea ou má aplicação de lei, onde o elemento objetivo é, por si, suficiente para levar à conclusão de que o servidor recebeu o valor de boa-fé, assegurando-lhe o direito da não devolução do valor recebido indevidamente, na hipótese de erro operacional ou de cálculo, deve-se analisar caso a caso, de modo a averiguar se o servidor tinha condições de compreender a ilicitude no recebimento dos valores, de modo a se lhe exigir comportamento diverso perante a Administração Pública. 
5. Ou seja, na hipótese de erro operacional ou de cálculo não se estende o entendimento firmado no Recurso Especial Repetitivo n. 1.244.182/PB (Tema 531/STJ) , sem a observância da boa-fé objetiva do servidor, o que possibilita a restituição ao Erário dos valores pagos indevidamente decorrente de erro de cálculo ou operacional da Administração Pública.
Quanto à distinção entre erro operacional e erro interpretativo, convém trazer à baila trecho da Decisão-TCU n. 891/2000-Plenário:
"21.5 - É de se ressaltar a diferença conceitual entre os pagamentosfeitos com base em erros e os feitos com base em errônea interpretação da lei. No primeiro caso está enquadrado, por exemplo, o pagamento de abono pecuniário à servidor afastado para exercício de mandato classista por ter a decisão denegatória do pagamento sido proferida posteriormente ao fechamento da folha, o que é um procedimento meramente operacional (esse foi o caso tratado na Decisão n. 444/94, (...) . Neste caso, ainda como exemplo, estariam enquadrados o pagamento de diárias por período maior que o do afastamento, o pagamento a maior de dias de substituição em cargo comissionado, o pagamento em duplicidade de férias antecipadas, etc. Em todos esses exemplos fica caracterizado um erro da Administração em que a aplicação da Súmula n. 235[[footnoteRef:5]] é inequívoca. Nesses casos o erro é cometido em um nível operacional, de mera execução de rotinas.21.6 - Diverso é o conceito de 'errônea interpretação da lei', que é ocaso de um ato de aposentação, como tratado na Súmula n. 106, ou de uma resolução de um tribunal, como no caso presente. Sobre esses tratou a Advocacia Geral da União no Parecer n. AGU/MF-05/98, (...) . No mesmo sentido já havia se pronunciado a Consultoria-Geral da República nos seguintes termos: [5:  A Súmula-TCU 235 foi revogada e tinha a seguinte redação: os servidores ativos e inativos, e os pensionistas, estão obrigados, por força de lei, a restituir ao Erário, em valores atualizados, as importâncias que lhes forem pagas indevidamente, mesmo que reconhecida a boa-fé, ressalvados apenas os casos previstos na Súmula nº 106 da Jurisprudência deste Tribunal.] 
'O servidor público que, de presumida boa fé, venha a receber algumavantagem financeira, em decorrência da errada interpretação ouaplicação da norma legal, por parte da Administração, sem terinfluenciado ou interferido na sua concessão, independente de havê-lopleiteado ou não, jamais poderá vir a ser compelido, depois, a devolveraquelas importâncias, tidas como indevidamente pagas, porquantodescaracterizada a figura do indébito, em tais casos, nos quais o atorespectivo, embora vitimado de vício insanável, mesmo insuscetível degerar direitos, goza de presunção da legalidade, até advir-lhe anulificação, declarada pela autoridade, para tanto competente.' (Parecer CGR/CR n. 021/88, publicado no DOU de 18/08/88, referente ao Processo n. 8.200-024349/85, aprovado pelo Secretário da Administração Federal, Dr. Carlos Moreira Garcia; sublinhamos) ."
Desse modo, com fulcro na jurisprudência colacionada acima, não há falar em devolução pelos aposentados e pensionistas civis de valores recebidos a maior.
Por outro lado, aqueles que vinham recebendo valores menores do que os devidos farão jus a ressarcimento, observado o prazo quinquenal de prescrição de pretensões contra a Fazenda Pública, estabelecido no art. 1º do Decreto n. 20.910, de 6 de janeiro de 1932. Da mesma forma que a atuação da Administração Pública está vinculada ao princípio da segurança jurídica, também deve obediência ao princípio da legalidade, o que resulta na obrigação de cumprir fielmente a legislação em vigor.
Desse modo, a Resolução-TCU n. 281/2016 deve ser rigorosamente observada a partir do início de sua vigência (29/8/2016) , o que inclui as regras de transição para pagamento de parcela variável de gratificação de desempenho estabelecidas no art. 2º, inciso III, do normativo mencionado. Entendimento diverso, data máxima vênia, ensejaria inaceitável enriquecimento sem causa da Administração, vedado expressamente pelo art. 884 do Código Civil:
Art. 884. Aquele que, sem justa causa, se enriquecer à custa de outrem, será obrigado a restituir o indevidamente auferido, feita a atualização dos valores monetários.
Conclusão
Ante o exposto, conclui-se que a sistemática de cálculo da parcela variável da gratificação de desempenho de aposentados e pensionistas civis descrita na representação (doc. 1) , que corrige erro de interpretação da norma - Resolução/TCU n. 281/2016 -, deve ter efeitos retroativos. Devem ser observados o prazo prescricional estabelecido no art. 1º do Decreto n. 20.910/1932, bem como a desnecessidade de devolução de importâncias recebidas a maior, nos termos da Súmula n. 249/TCU e do Tema Repetitivo n. 531/STJ.
Diga-se que a conclusão do parecer da Conjur - de que a sistemática de cálculo da parcela variável da gratificação de desempenho de aposentados e pensionistas civis descrita na inicial corrige erro de interpretação da Resolução TCU 281/2016 e, portanto, deve ter efeitos retroativos - divergiu daquela produzida pela área técnica da Secretaria-Geral de Administração (Segedam) , que concluiu pela impossibilidade de retroação de efeitos da referida sistemática de cálculo, nos termos do art, 2º, parágrafo único, inciso XIII, da Lei 9.784/1999, em razão de constituir nova interpretação de norma.
Em face de tal divergência, a Segedam, em Despacho de peça 19, pugnou por submeter a matéria à Presidência desta Corte para fins do disposto no art. 28, inciso XIV, do RITCU.
Ao se pronunciar sobre a matéria, a Presidente do TCU, Ministra Ana Arraes, em Despacho de peça 20, dada a relevância da matéria, entendeu necessária sua submissão ao Plenário desta Corte de Contas, razão pela qual, com fulcro nos art. 16, inciso II, e 28, inciso XIV, ambos do RITCU, encaminhou o processo para a Secretaria das Sessões (Seses) para fins de sorteio de relator, com o qual fui contemplado (peça 21) .
	É o relatório.

não há.

Não atuou.

ADMINISTRATIVO. REPRESENTAÇÃO DO SERVIÇO DE GESTÃO DE DESEMPENHO. NOVA FORMA DE CÁLCULO DA PARCELA VARIÁVEL DA GRATIFICAÇÃO DE DESEMPENHO DEVIDA A APOSENTADOS E PENSIONISTAS DO TCU. ERRO DE INTERPRETAÇÃO ANTERIOR. CORREÇÃO. EFEITOS EX TUNC. POSSIBILIDADE DE PAGAMENTO RETROATIVO PARA OS BENEFICIÁRIOS QUE RECEBERAM A MENOR. REGULARIDADE. DESNECESSIDADE DE DEVOLUÇÃO PELOS BENEFICÁRIOS QUE RECEBERAM A MAIOR. APLICAÇÃO DA SÚMULA TCU 249. ARQUIVAMENTO.

ADMINISTRATIVO (ADM)

Secretaria de Gestão de Pessoas do TCU.

Em apreciação, representação do Serviço de Gestão do Desempenho (SGD/Diesp) da Secretaria de Gestão de Pessoas (Segep) , peça 1, para definição de nova forma de cálculo da Parcela Variável da Gratificação de Desempenho (PVGD) devida a servidores aposentados e pensionistas, com base na média das avaliações individuais de desempenho, nos termos da Resolução TCU 281/2016, que alterou a Resolução TCU 146/2001.
2. De acordo com o representante, no essencial, a sistemática que vinha sendo utilizada para o cálculo e pagamento da referida parcela, ao invés de valer-se da média das avaliações individuais de desempenho (AID) dos últimos 36 meses atribuídas ao servidor quando ainda em atividade, nos termos expressos do art. 3º, Parágrafo Único, inciso II, da Resolução TCU 146/2001, com redação dada pela Resolução TCU 281/2016, servia-se da média dos percentuais da GD paga, em claro equívoco na interpretação do mencionado dispositivo normativo, a seguir transcrito:
Art. 1º O art. 3º da Resolução TCU 146, de 28 de dezembro de 2001, passa a vigorar com a seguinte redação:
"Art. 3º O percentual da Gratificação de Desempenho variará entre o piso de 48% (quarenta e oito por cento) e o teto de 80% (oitenta por cento) incidente sobre o maior vencimento básico do respectivo cargo.
Parágrafo único. Observado o disposto no parágrafo único do art. 2º desta Resolução, a diferença entre o piso e o teto do percentual da Gratificação de Desempenho será percebida por:
 (...) 
II - servidor inativo e pensionista, com base na respectiva média de avaliação individual de desempenho apurada, no intervalo de zero a cem, no âmbito do Tribunal, nos últimos 36 (trinta e seis) meses de efetivo exercício que antecederem a concessão da aposentadoria ou da pensão." (grifos não presentes no original) 
3. Segundo o representante, a aplicação da nova sistemática por ele sugerida poderia trazer alterações no montante efetivamente pago a título de PVGD devida a aposentados e pensionistas, podendo gerar valores pagos a maior ou a menor que aqueles efetivamente devidos, de acordo com as peculiaridades de cada caso concreto.
4. Devidamente analisada pelas instâncias decisórias da área administrativa do TCU, entre elas a Segep (peça 4) e a Segedam (peça 5) , a nova sistemática foi aprovada e devidamente implementada nos sistemas informatizados desta Corte, o que resultou na alteração dos valores dos proventos devidos a 1.229 pessoas, entre aposentados e pensionistas, percebidos com base na regra de paridade, gerando acréscimo para 1.193 delas e decréscimo para outras 36.
5. Superada a questão de direito, cuja decisão foi pela aplicação da nova sistemática de cálculo da PVGD devida a aposentados e pensionistas a partir da nova interpretação conferida à Resolução TCU 281/2016, restou ainda pendente de avaliação a possibilidade de sua aplicação retroativa, de forma a corrigir os pagamentos já realizados a título de PVGD.
6.   Quanto a este ponto, concluiu a Segep, mediante Despacho de peça 16, que a nova sistemática de cálculo em questão decorreu de mudança de interpretação de norma, sendo vedada sua aplicação retroativa, nos termos do disposto no art. 2º, parágrafo único, inciso XIII, da Lei 9.874/1999, a impedir a formação de passivos a favor ou contra a União, entendimento que contou com a concordância da Segedam (peça 17) .
7. Ouvida a Consultoria Jurídica do TCU (Conjur) acerca dos efeitos, no tempo, da decisão que conferiu nova interpretação à Resolução TCU 281/2016, em parecer à peça 18, entendeu aquele órgão, de forma contrária às unidades técnicas da área administrativa do TCU, que a nova sistemática de cálculo da PVGD devida a aposentados e pensionistas corrigiu erro de interpretação do dispositivo normativo do TCU, apta, portanto, a produzir efeitos retroativos.
8. Na aplicação desse entendimento, defende ainda a Conjur que eventuais pagamentos retroativos realizados pelo TCU devem respeitar o prazo prescricional fixado no art. 1º do Decreto 20.910/1932. Assevera também a desnecessidade de devolução de importâncias recebidas a maior, em face da aplicação da Súmula TCU 249 e do Tema Repetitivo 531/STJ.
9. Em face de tal divergência interpretativa relativamente ao alcance temporal da decisão do TCU que aplicou nova forma de cálculo da PVGD devida a inativos e pensionistas, a Segedam, em Despacho de peça 19, pugnou por submeter a matéria à Presidência desta Corte para fins do disposto no art. 28, inciso XIV, do RITCU.
10. Ao se pronunciar sobre a matéria, a Presidente do TCU, Ministra Ana Arraes, em Despacho de peça 20, dada a relevância da matéria, entendeu necessária sua submissão ao Plenário desta Corte de Contas, razão pela qual, com fulcro nos art. 16, inciso II, e 28, inciso XIV, ambos do RITCU, encaminhou o processo para a Secretaria das Sessões (Seses) para fins de sorteio de relator, com o qual fui contemplado (peça 21) .
11. Feito esse necessário resumo, passo a decidir.
12. O que se discute nesta ocasião é a natureza da decisão que promoveu nova interpretação da Resolução TCU 281/2016, se ela se constitui, de fato, em "nova interpretação" de norma ou se veio ao mundo jurídico para promover a correção de anterior "erro de interpretação".
13. Tal diferenciação ganha especial relevo quando se observa que as consequências jurídicas dessas duas vertentes interpretativas são díspares. Na hipótese de se considerar uma "nova interpretação", incide a expressa proibição de retroação de efeitos, nos termos do art. 2º, parágrafo único, inciso XIII, da Lei 9.874/1999. 
14. Caso reste configurada a ocorrência de "erro de interpretação" a ser corrigido pela nova exegese emprestada à norma, estar-se-ia diante de irregularidade na aplicação anterior de normativo que, por força do princípio da autotutela administrativa e em consonância com as disposições do art. 53 da Lei 9.784/1999, enseja a anulação do ato e, por consequência lógica, impõe a produção de efeitos ex tunc, a retroagir no tempo.
15. No caso concreto posto a descortino, o cálculo da Parcela Variável da Gratificação de Desempenho (PVGD) devida aos servidores aposentados e pensionistas vinha sendo realizado de forma claramente equivocada, fora dos parâmetros objetivos estipulados no inciso II do parágrafo único do art. 3º da Resolução TCU 146/2001, com redação dada pela Resolução TCU 281/2016.
16. Mencionado dispositivo normativo, apesar de ter fixado expressamente que a PVGD de aposentados e pensionistas seria calculada com base na média das avaliações individuais de desempenho (AID) dos últimos 36 meses, foi interpretado e aplicado de forma diversa, de sorte que referida PVGD foi calculada com base na média dos percentuais da GD paga ao servidor quando em atividade.
17. Nesse contexto, não há dúvidas de que a nova forma de cálculo veio a corrigir interpretação equivocada do dispositivo normativo que instituiu a PVGD a aposentados e pensionistas, de sorte a conferir-lhe estrita adesão aos termos da referida norma.
18.  Por tais razões, alinho-me in totum às considerações da Conjur e abraço o entendimento de que as parcelas pagas a menor a aposentados e pensionistas a título de PVGD que aquelas que seriam efetivamente devidas, com base na nova metodologia de cálculo, devem ser ressarcidas aos beneficiários.
19. Registro ainda que os pagamentos retroativos a tais beneficiários devem obedecer ao prazo prescricional de cinco anos tratado no art. 1º do Decreto 20.910/1932, contado da data da decisão do TCU que gerou esse passivo para a União, bem como deverão observar, mensalmente, o teto remuneratório fixado no art. 37, inciso XI, da CF/1988, além da existência de previsão orçamentária e financeira para fazer frente à respectiva despesa.
20. A título de esclarecimento, em consulta à Secretaria de Gestão de Pessoas - Segep deste Tribunal, foi trazida ao meu Gabinete a informação de que, caso esta Corte de Contas decida pela aplicação retroativa da decisão que instituiu nova forma de cálculo da PVGD, o passivo financeiro até a presente data, calculado nos termos acima asseverados, respeitado o prazo prescricional e a aplicação mensal do teto remuneratório, monta em R$ 1,2 milhão a ser acrescido de R$ 120 mil a título de correção monetária. 
21. Adicionalmente, a Secretaria de Orçamento, Finanças e Contabilidade - Secof esclareceu que o TCU possui disponibilidade financeira para quitar o mencionado passivo ainda no ano em curso, caso adotada decisão nesse sentido.
22. Por fim, em relação aos aposentados e pensionistas que receberam a mais do que lhes seria devido a título de PVDG, considerando a aplicação da nova metodologia de cálculo, entendo que, dada a boa-fé daqueles que a perceberam, aliado à existência de erro escusável de interpretação da norma em referência por parte da administração, uma vez que não constam dos autos elementos que permitam caracterizar a intencionalidade em sua atuação, devem ser aplicadas as disposições da Súmula TCU 249 e da tese formada no Tema Repetitivo 531/STJ, nos termos do que foi proposto pela Conjur, ficando dispensada a reposição das importâncias indevidamente percebidas.
Com essas considerações, voto para que o Tribunal aprove a minuta de acórdão que ora submeto à consideração deste Colegiado.  
TCU, Sala das Sessões, em tagDataSessao.
Ministro VITAL DO RÊGO 
Relator